臺灣臺北地方法院民事判決　　　　　　 93年度重訴字第961號
原　　　告　丙○○
　　　　　　丁○○
　　　　　　戊○○
兼上列三人
法定代理人　甲○○　　住台北市○○街73巷13號4樓
訴訟代理人　庚○○　　住台北市○○○路○段120號11樓
原　　　告　乙○○　　住台北縣新莊市○○路493巷4弄13號
　　　　　　　　　　　2樓
訴訟代理人　甲○○　　住台北市○○街73巷13號4樓
訴訟代理人　庚○○　　住台北市○○○路○段120號11樓
被　　　告　己○○　　住台北市○○路○段416巷1號7樓之2
訴訟代理人　楊沛生律師
複代理　人　辛○○　　住台北市○○路○段226號5樓
上列當事人間侵權行為損害賠償事件，由本院交通法庭移送前來
，本院於民國九十四年六月六日言詞辯論終結，判決如下：
    主  文
被告應給付原告莉涵新台幣柒拾捌萬陸仟柒佰零玖元、原告丙○○新台幣拾萬仟佰壹拾元、原告丁○○新台幣拾肆萬
柒仟壹佰壹拾元、原告戊○○新台幣拾陸萬陸仟零壹拾肆元、
原告乙○○新台幣拾壹萬柒仟捌佰肆拾玖元，並均自民國九十
三年七月十七日起至清償日止，按年息百分之五計算之利息。
原告其餘之訴駁回。
訴訟費用由被告負擔十分之二，餘由原告負擔。
本判決第一項於原告甲○○以新台幣貳拾陸萬貳仟元、原告丙○○以新台幣壹拾壹萬壹仟元、原告丁○○以新台幣壹拾壹萬伍仟
元、原告戊○○以新台幣壹拾貳萬貳仟元供擔保後，得假執行；
但被告以新台幣柒拾捌萬陸仟柒佰零玖元為原告甲○○、以新台
幣拾萬仟佰壹拾元為原告丙○○、以新台幣拾肆萬柒
仟壹佰壹拾元為原告丁○○、以新台幣拾陸萬陸仟零壹拾肆元
為原告戊○○、以新台幣拾壹萬柒仟捌佰肆拾玖元為原告乙○○預供擔保後，得免為假執行。
原告其餘假執行之聲請駁回。
    事  實
甲、原告方面：
壹、聲明：
一、被告應給付原告甲○○新台幣（下同）5,151,855元、原告
    丙○○2,800,000元、原告丁○○2,960,000元、原告戊○○
    3,120,000元、原告乙○○2,800,000元，及均自起訴狀繕本
    送達翌日即民國九十三年七月十七日起至清償日止，按年息
    百分之五計算之利息。
二、願供擔保請准宣告假執行。
貳、陳述：
一、被告於九十一年四月二十三日上午十一時五十分許，駕駛車
    號HD4466號自用小客車，沿台北市○○區○○路北往南方向
    行駛，於行經該路段七十號前時，應注意汽車行進時駕駛人
    應注意車前狀況隨時採取必要之安全措施，而依當時情形又
    無不能注意之情事，竟疏未注意，致於發現當時由東往西方
    向欲穿越該路段之被害人李潤澤（即原告甲○○之夫、原告
    丙○○、丁○○、戊○○之父、原告乙○○之子）時，已不
    及閃避，使所駕駛之前開車輛右後照鏡撞擊李潤澤，使李潤
    澤倒地而致左側硬膜下出血、腦內出血及蜘蛛網膜下腔出血
    ，嗣經送醫急救後，於同年四月三十日不治死亡。被告之過
    失致人於死之行為經檢察官提起公訴，並經本院交通法庭以
    犯過失致死罪判處有期徒刑六月，臺灣高法院（下稱高院）
    維持原判確定。為此依民法第一百八十四條第一項前段、第
    一百九十一條之二、第一百九十二條、第一百九十四條、第
    一百九十五條，請求被告給付如聲明所示金額與遲延利息。
二、被告應依民法第一百九十一條之二但書規定，舉證免責。被
    告辯稱：其駕駛沿台北市○○路北向南行駛，被害人李潤澤
    於毫無預警情況下，突然衝出違規穿越馬路，且反向而視，
    未注意來車云云。但依據日常生活經驗法則，行人穿越馬路
    ，先看左右來車，而後快速通過．本件亦應如是，李潤澤視
    已先行望北而視，確認與被告駕駛汽車仍有一段距離，始快
    步衝出，然被告太慢注意到李潤澤行動，才會發生煞車不及
    現象。因此所應非難者，實為被告行經人潮眾多之地，未減
    速慢行，未注意車前狀況。另依證人周麗容在檢察官偵查證
    述可知，李潤澤之行進路線距離被告所駕駛之汽車車頭，仍
    有三三四公分（約三、四公尺），被告若已注意，及時煞車
    即可避免悲劇發生。
參、證據：醫療費用明細表、證明單、殯葬費用計算書、證明文
    件等件為證，並引用刑事案件證據與陳述。
乙、被告方面：
壹、聲明：原告之訴駁回，如受不利判決願供擔保請准宣告免為
    假執行。
貳、陳述：
一、被告於上述時地駕車沿台北市○○路北向南行駛，死者李潤
    澤於毫無預警情況，突然自青年公園西向東衝出欲違規穿越
    馬路，且眼睛不向北（被告本來方向），反向南視，被告發
    現前方李潤澤後，即刻煞車，並將方向盤向左打偏，以閃避
    伊，以致斜行駛入對向車道撞及包楊瑞錦駕駛之輕型機車，
    因李潤澤衝出時力道過猛，自行撞及汽車前身，再因慣性使
    伊上半身前傾撞擊汽車前擋風玻璃致顱內出血；或因伊擦撞
    汽車右後照鏡倒地，頭部撞擊地面而顱內出血。本件意外狀
    況，被告無預見可能性，依最高法院七十四年台上字第四二
    一九號判例意旨，被告無預防義務。
二、依交通大隊所繪製之現場圖觀之，被告煞車距離為七點六公
    尺，對照交通部運輸研究所八十四年二月出版之「我國汽車
    煞車距離與行車關係之測試研究」一書所附之「煞車距離與
    行車速度測試結果彙總表」可知，被告車速約在三十至四十
    公里之間，未違反案發地點車限速五十公里之限制，未作出
    超速之情事，被告未違規，且於見及李潤澤突跨越車道時，
    除踩煞車外，並打偏方向盤，以閃避李潤澤，致駛入對向車
    道等，被告已十分注意車前狀況，未違反客觀注意義務，除
    此之外，別無其他防果行為可能性。縱認被告擋風玻璃與死
    者頭部曾經碰撞，可證明死者乃以快跑姿勢進，自行撞及被
    告車身，上半身基於慣性原理前傾，頭部方與被告所駕車輛
    之擋風玻璃碰撞，是故死者傷處主要乃位於左頭頸及左肩部
    位，李潤澤係自青年公園「衝出」，而非「步行而出」。
三、台北市車輛行車事故鑑定覆議委員會（下稱覆議委員會）鑑
    定意見書所稱「『涉嫌』未注意車前狀況及閃避不當」，何
    謂涉嫌，欠缺專業性，無法確認被告違反交通規則與閃避不
    當。李潤澤突然衝出，被告見到時，與伊相距間之距離係決
    定於李潤澤而非被告，今被告在短距離、短時間已立即採取
    煞車、左偏等行動，何能謂有未注意情形。鑑定意見謂被告
    閃避不當，但當時煞車左偏會因後照鏡擦撞到死者，更遑論
    被告向右偏將更令車體直接撞擊死者，被告有何選擇方式。
四、本件雖經高院刑事庭判決被告罪刑確定，但該判決認定被告
    義務規定殊嫌抽象難以操作，因判決載肇事現場往北方向二
    十六點二公尺、往南方向五十六點八公尺處各設有行人穿越
    道為由認肇事地點「人潮眾多」，被告理應減慢行云云，因
    行人於設有行人穿越道之處穿越道路，須經由行人穿越道而
    不得在其一百公尺範圍內穿越之，道路交通安全規則第一百
    三十四條第一項第一款定有明文，該條款未課予汽車駕駛人
    就違反該規則之行人注意義務自明。刑事判決認定行人穿越
    道之設置可表徵該處人潮眾因而課予被告注意義務，除法律
    體系爭解釋矛盾外，更有悖於學界所稱「信賴原則」，形同
    課予汽車駕駛人無過失責任，而違背向來所採取之責任刑法
    原則。該市集其實位於李潤澤違規穿越道路起點之對面，而
    該道路又屬單線道雙向之狹路，倘謂被告應負注意義務，亦
    係注意對面之市集，而非同側之人行道。道路交通安全規則
    第九十四條第三項部分，刑事庭以為係屬汽車駕駛人參與社
    會群體生活時，依其客觀情狀所應保持之相當注意義務，全
    然否定被告對該條款過於抽象又無法律效果而難以適用之抗
    辯。
五、刑事庭據案發當時乘坐於被告所駕駛之汽車副駕駛座之被告
    母親周麗容到庭證述，李潤澤衝出時並無併排車輛遮住視線
    等語而認定被告具有過失。惟翻遍該次筆錄，未見證人周麗
    容有此證述，反稱尚有「在路邊『併排』的車輛的間隔中，
    距離走出來一、二步」之說明，檢察官亦稱「死者還沒有走
    出路邊的『併排』車」，顯亦自認當時地確有併排停車；而
    證人即處理本件事故之員警許煜庭於地院刑事庭訊時亦證稱
    ：有人路邊停車，則刑事判決何處得出此一相反心證，令人
    不解，此處認定事實有誤。
六、法院如認被告賠償責任成立，亦因原告等請求賠償範圍過大
    ，應予扣除非必要性開支，並請審酌李潤澤違規穿越馬路之
    與有過失行為，且就被告因李潤澤之過失所致車身受損修復
    費用34,000元主張抵銷。
參、證據：提出交通大隊繪製系爭車禍現場圖影本等件為證。
    理  由
一、按訴訟代理人事實上之陳述，經到場之當事人本人，即時撤
    銷或更正者，不生效力，民事訴訟法第七十二條定有明文。
    依上開條文反面解釋，事實上陳述以外之訴訟為，到場之當
    事人本人，不得從後撤銷或更正，惟本人之行為與訴訟代理
    人之行為矛盾，應按當事人本人前後行為矛盾處理。本件原
    告原請求如聲明所示金額，嗣委任訴訟代理人庚○○變更請
    求金額即減縮請求被告賠償原告甲○○1,775,291元、原告
    丙○○877,959元、原告丁○○877,959元、原告戊○○
    943,241元、原告乙○○779,194元等，然原告甲○○於言詞
    辯論時明確表示仍以起訴狀金額為據，上述減縮請求係訴訟
    代理人庚○○為和解而減縮，庚○○於言詞辯論時未到場，
    經本院確認原告請求金額，是依前揭說明，本院仍按原告等
    起訴金額審酌。
二、本件原告起訴主張：被告於九十一年四月二十三日上午十一
    時五十分許，駕駛自用小客車沿台北市○○區○○路北往南
    方向行駛，於行經該路段七十號前時，應注意汽車行進中應
    注意車前狀況，隨時採取必要安全措施，而依當時情形又無
    不能注意情事，疏未注意，不及煞車，致撞及當時欲穿越該
    路段之被害人李潤澤時，後者不支倒地，而受有頭部左側硬
    膜下出血、腦內出血等傷害，經送醫不治，於同年月三十日
    死亡，原告等人為李潤澤之妻、子與父，為伊支出醫療費用
    、殯葬費用、增加生活上需要費用，且伊為家中生活支柱，
    原告等人須受伊扶養，突然身故，原告等人受有精神痛苦，
    為此本於民法侵權行為法律關係，求為命被告給付各原告如
    聲明所示之金額與遲延利息之判決。
    被告則以：被告雖於上述時地撞及李潤澤，但係因伊在毫無
    預警情形下，突然自馬路邊衝出，且視線未看來車車道，反
    向而視，被告發現後即立刻煞車，將方向盤向左打偏，以閃
    避李潤澤，但因伊衝出力道過猛，仍撞及車前身，再因慣性
    使上半身前傾撞及被告汽車前擋風玻璃致顱內出血，或因擦
    撞汽車右後照鏡倒地，使頭部擊地面而顱內出血，但此意外
    狀況，被告無法預見可能性，不應由被告負賠償責任；嗣雖
    經刑事庭判決有期徒刑六月確定，但刑事判決採納覆議委員
    會鑑定意見，該意見僅稱被告係「涉嫌」未注意車前狀況，
    且判決認定理由矛盾，並不足採，倘法院仍認被告過失責任
    成立，因李潤澤為系爭事件發生之主要原因，被告主張過失
    相抵，且被告所駕駛汽車汽車受有損害共支出修理費用
    34,000元，被告亦主張抵銷等語，資為抗辯。
三、原告主張因被告駕駛自用小客車，疏於注意，未採取隨時煞
    車致撞及被害人李潤澤，原告為李潤澤支出醫療、殯葬等費
    用之事實，提出醫療費用明細表、證明單、殯葬費用計算書
    、證明文件等件為證，並引用本院交通法庭與高院刑事判決
    書及卷內證據為證。被告則否認其對系爭車禍之發生具有過
    失，並以上揭情詞置辯。因此，本件兩造所爭執者為：被告
    駕駛汽車撞及被害人李潤澤有無過失。
四、被告駕駛汽車撞及李潤澤有無過失：
（一）系爭車禍事故發生，依刑案道路交通事故調查表記載「Ａ
      車（指被告所駕）自小客HD-4466沿國興路北向南行駛，
      至70號國宅對面向左閃避西向東穿越馬路之行人李潤澤，
      在肇事地點右後視鏡擦撞行人而肇事，肇事後車駛入對向
      車道，前車頭又與對向南向北直行之輕機車DGU-957（指
      訴外人包楊瑞錦所駕）前車頭對撞而肇事」等語（附於九
      十一年度偵字第九六九七號卷），並為被告與訴外人包楊
      瑞錦、張金水（即包楊瑞錦所搭載乘客）在刑事案中警訊
      與偵查中供述在卷，因之，被告係為閃避李潤澤，而撞及
      對向車道由包楊瑞錦駕駛之輕機車。系爭車禍事故經台北
      市車輛行車事故鑑定委員會（下稱行車事故鑑定委員會）
      鑑定，鑑定意見為：「二依據道路交通安全規則第九十四
      條第三項規定，汽車駛時駕駛人應注意車前狀況，並隨時
      採取必要之安全措施，依A車（指被告所駕車）右後視鏡
      撞及前方穿越道路行人B（指李潤澤）之情事，再參照警
      方記載肇事當時天候晴朗視線無障礙之情形，A車為直行
      雖享有路權，然其行駛時仍有注意車前狀況之義務，綜上
      研判，A車肇事當時有違反規定未注意前方行人動態之嫌
      以致撞反行人B。三依道路交通安全規則第一三四條第一
      款規：設有行人穿越道、人行天橋或人行地下道者，必須
　　　經由行人穿越道、人行天橋或人行地下道穿越，不得在其
　　　一百公尺範圍內穿越道，依警方記載行人B向跡位置往北
  　　二十六．二公尺內設有行人穿越道，然行人B未依規定行
　    走行人穿越穿越道路，其已違反上述規定，行人B家屬質
      疑A車車速過快及闖紅燈行駛乙節，尚無可資認定跡證。
      鑑定意見：一己○○駕駛HD- 4466號自小客車：涉嫌未注
      意車前狀況。二李潤澤（行人）：未依規定行走行人穿越
      道。三包楊瑞錦駕駛DGU-957號輕機車：尚未發現違規情
      形。」等語（附於九十一年度偵字第八五一九號卷）。被
      告不服申請覆議，覆議委員會鑑定意見「.. 三路權歸屬
      ：依圖示肇處北距青年路行人穿越道二十六．二公尺，行
      人B違規穿越道路致為車輛撞及，為肇事主因。肇事時天
      候晴朗視距良好，A車發現行人穿越道路時未能即時採取
      必要之安全措施，有『涉嫌』未注意車前狀況之情事，。
      其閃避至對向車道撞及C車之情狀，有閃避不當之情事，
      為肇事次因。C車則沿本車道正常行駛，無肇事因素。鑑
      定覆議意見：一李潤澤（行人）：未依規定行走行人穿越
　　　道為肇事主因。二己○○駕駛HD-4466號自小客車：涉嫌
　　　未注意車前狀況及閃避不當為肇事次因。三包楊瑞錦駕駛
  　　DGU-957號輕機車：無肇事因素。」等語。被告經檢察官
　    提起公訴，嗣經本院交通法庭以犯過失致人於死罪，判有
      期徒刑六月，被告不服提起上訴，亦經臺灣高等法院判決
　　　駁回上訴，有刑事判決書附卷可證。依調查報告表與鑑定
　　　意見，本件被告係因李潤澤突然自國興路邊冒出，而被告
  　　未注意車前狀況並隨時採取煞停汽車之安全措施，致發生
    　此不幸事故。
（二）被告辯稱：道路交通安全規則第九十四條第三項隨時採取
      必要措施規定，過於抽象不具法律效果，係一道德性宣示
      之注意規定，不應單獨適用，不能因李潤澤死亡而成全國
      民感情強認被告應負責任；又被告當時駕車車速四十公里
      ，無超速，係李潤澤突然自馬路邊跑出，且未注意來車，
      反向目視，在此情形下，被告無預見可能性；又行車事故
      鑑定委員會、覆議委員會鑑定意見認被告「涉嫌」未注意
      車前狀況及閃避不當，所稱「涉嫌」代表未確認事實，不
      應以未確認意見採為證據云云。
（三）被告之辯解係以李潤澤之突然衝出，事起倉促間，被告無
      法閃避，咎在被害人李潤澤，不應對其究責等。但依經驗
      法則，駕車行經市區，各種猝然而生緊急情況不時發生，
      駕駛人於駕車時均須隨時保持高度注意，前開鑑定意見即
      以被告未能注意車前狀況，致未能隨時採取必要之安全措
      施。依道路交通安全規定第九十三條「行車速度，依速限
      標誌或標線規定，無標誌或標線者，應依左列規定：一行
      車時速不得超過五０公里，但在未劃設車道線、行車方向
      線之道路，或設有快慢車道分隔線之慢車道，時速不得超
      過四０公里。二行經彎道、坡路、狹路、狹橋、隧道、泥
      濘或積水道路、無號誌之交岔路口、道路修理地段或行近
      工廠、學校、醫院、車站、會堂、娛樂、展覽、競技等公
      共場所出入口及其他人車擁擠處所，或因雨霧致視線不清
      或道路發生臨時障礙時，均應減速慢行，作隨時停車之準
      備。」，同規則第九十四條第三項「汽車行駛時，駕駛人
      應注意車前狀況，並隨時採取必要之安全措施。」等規定
      ，亦可知法律要求駕駛人行經人車出入路段，應減速慢行
      ，作隨時停車之準備，此並非係道德性之宣示規定，為法
      令課予駕駛人之注意義務。本件事故發生地點國興路七十
      號前，依交通警察即證人陳耀傑與原告在刑事案件中提出
      照片顯示（見本院九十一年交易字第二三四號卷第一五七
      、二八四頁以下）均顯示該路段在青年國民住宅旁，依證
      人包楊瑞錦證述：附近有學校、市場及青年公園等語（見
      本院九十一年交易字第二三四號卷第一二九頁），為人車
      出入較多之路段，被告復在警訊時稱：「其行車速度約四
      十公里，與李潤澤差距一個車身長」等語（見刑案九十一
      年度偵字第九六九七號卷第六頁）。是故依法律規定被告
      駕車行經該路段因人車較多，再依被告自承「與李潤澤差
      距一個車身長」之實際狀況，被告均應隨時採取煞車停車
      之安全措施行為。
（四）又查，證人周麗容即被告母親於車禍發生時坐在被告右側
      證述：「我原來是看右手邊的公園，忽然發現前方有個人
      跑出來，我就大叫一聲說有人，他跑過來時，因為玻璃關
　　　上，沒有辦法叫住那個跑出來的人，我就看左手邊，我身
  　　子正在轉動方向盤，往左邊轉，後來跑來的那個人撞到我
    　們的右前車輪附近，他是用肚子撞到車身，撞到以後好像
      往後彈了兩下，然後往左跌倒，撞到後照鏡」、「他（指
      李潤澤）頭朝向他的右後方，我不知道他是在看右邊或是
      後面」、「他（指李潤澤）是用跑的，頭沒有看我們。撞
      到後，頭才往上揚」「你第一眼看到被害人，他在你右前
      停車的裡面或是車道中間還是已經走出路邊停車的車身？
      ）在路邊併排的車輛的間隔，中距離走出來一、二步」、
      「（李潤澤還沒有走出路邊的併排車，你怎麼知道他要走
      出來？）他並沒有被併排車遮住，我是猜想他可能要出來
      」「（辯護人問：你看到被害人，他離你們的距離多遠？
      ）距離沒有很遠，差不多離我們車頭一台汽車的距離」、
      「檢察官問證人：你第一眼看到被害人，他行進的路線離
      你們車頭有多遠？）距離沒有很遠，就是證人位置與檢察
      官站立位置的長度。諭當庭測量長度約三三四公分。」、
      「（那時看到被告除了轉動方向盤還有其他動作嗎？）他
      閃避到逆向車道。」「（有沒有踩煞車？）好像有踩一點
      ，不過沒有很用力，速度有慢一點，我沒有聽到煞車聲。
      」，（見本院九十一年度交易字第二三四號九第八八頁以
      下）。依此證言，李潤澤並未因併排車遮住，使被告無法
      看見，被告在當時應能注意到李潤澤冒然出來的可能狀況
      ；再者，被告駕車與李潤澤差距一個半車身，有三三四公
      分長距離，在當時以四十公里行駛，固合於法令速限規定
      ，但法令亦要求被告駕車在該路段作隨時煞車停車之準備
      ，此為被告之義務，亦為被告所能注意之範圍，其因欠缺
      注意而未煞停，且因閃避李潤澤而駛入對向車道致撞及訴
      外人包楊瑞錦所駕輕機車後載張金水，被告疏於注意車前
      狀況，具有過失，應可認定。前開鑑定報告固引用「涉嫌
      」未注意車前狀況，語氣雖非肯定，然所述意見仍得作為
      本院認定被告過失行為之基礎。
五、按因故意或過失不法侵害他人權利者，應負損害賠償責任，
    又汽車在使用中加損害於他人者，駕駛人應賠償因此所生之
    損害；不法侵害他人致死者，對於支出醫療及增加生需要之
    費用或殯葬費之人，亦應負損害賠償責任’被害人對於第三
    人負有法定扶養義務者，加害人對於該第三人亦應負損害賠
    償責任；不法侵害他人致死者，被害人之父母、子女及配偶
    ，雖非財產上之損害，亦得請求賠償相當之金額，民法第一
    百八十四條第一項前段、第一百九十一條之二、第一百九十
    二條第一項、第二項、第一百九十五條分別定有明文。本件
    被告具有過失，既經認定，依上揭規定，被告應負損害賠償
    責任。又按保險人依本法規定給付之保險金，視為加害人或
　　被保險人損害賠償金額之一部分；加害人或被保險人受賠償
　  請求時，得扣除之，強制汽車責任保險法第三十條著有規定
    。依上述規定，被害人縱已領取強制汽車責任保險之保險金
    ，僅於加害人或被保險人受賠償請求時，得扣除之，非不得
    再要求其他賠償。本件原告已自強制汽車責任保險基金獲得
    536,000元，有其提出支票影本可證，然被告就此未主張扣
    除，原告非不得再請求其他賠償。茲所應審酌者，為原告等
    人所得請求被告賠償之金額：爰分述之：
I、原告甲○○部分：
（一）原告甲○○請求賠償醫療費用189,905元：
　　　依原告甲○○提出之台北仁愛醫院醫療費用證明單顯示，
　　　醫療費用7,958元、自付費290元、住院醫療費用156,973
  　　元、自付費16,436元（見原證二），是故原告甲○○僅就
    　自付費用部分支出，其他醫療費用並未支出，後者應予扣
      除，被告應就賠償其自付醫療費用16,726元（290+16,436
      =16,726）。
（二）原告甲○○請求賠償增加生活上需要費用50,000元：
　　　原告並未舉證證明此部分支出，應予扣除。
（三）原告甲○○請求賠償殯葬費用247,950元：
　　　原告甲○○主張：頌經場地費1,200元、治喪費90,350元
  　　、塔位費156,000元、塔位權狀過戶手續費300元、塔位權
    　狀補發費100元，合計247,950元。分述如下：
      1.頌經場地費1,200元，原告提出繳款單影本與統一發票
        影本為證（見原證三）。
      2.上述治喪費，原告提出大衛進口壽器治喪費用計價明細
        表影本（見原證三），其中再細分為：英國環保棺木
        15,000元、上下被3,000元、花藍樹4,500元、禮廳紮花
        費5,500元、骨灰罐15,000元、白布幔9,000元、扛夫送
        火葬場4,000元、瓷像800元、骨灰罐刻字800元、孝服
        租用200元、毛巾1,950元、服務費暨人工小費5,000元
        、規費12,600元、麥克風音響費3,000元等，以上費用
        其中白布幔9,000元與麥克風音響3,000元之支出，被告
        爭執應予剔除，該支出之金額合理性，原告並未舉證，
        此部分不應算入，因此治喪費用支出78,350元。至棺木
        與骨灰罐與禮堂紮花等，被告雖爭執費用過高，然何以
        認為過高，被告並未就舉證比較。
      3.塔位費156,000元，有購買塔位證明（見原證三）。至
        塔位權狀過戶手續費300元，原告並未舉證係其支出，
        塔位權狀補發費100元，後者非被告造成此項費用支出
        ，均應扣除。
      4.以上合計235,550元（1,200+78,350+156,000=235,550
        ）。
（四）原告甲○○請求賠償扶養費2,664,000元：
      1.原告甲○○就此扶養費部分並未提出計算基礎。被告以
        原告甲○○未明不能維持生活並無謀生能力不得請求扶
        養費等語置辯。
      2.按受扶養權利者，以不能維持生活而無謀生能力者為限
        ，民法第一千一百十七條定有明文。又夫妻間扶養義務
        ，仍須以不能維持生活而無謀生能力者為限（最高法院
        四十三年台上字第七八七號判例參照）。另所謂不能維
        持生活，係指不能以自己之財產及勞力所得以維持自己
        之生活而言。所謂無謀生能力，包括無工作能力，或雖
        有工作能力而不能期待其工作（如因病不能工作、因照
        顧幼兒而無法工作等），或因經濟不景氣而不能覓得職
        業等情形而言；又所謂謀生能力並不專指無工作能力者
        而言，雖有工作能力而不能期待其工作，或因社會經濟
        情形失業，雖已盡相當之能事，仍不能覓得職業者，亦
        非無受扶養之權利，故成年之在學學生，未必即喪失其
        受扶養之權利（最高法院五十六年台上字第七九五號判
        例參照）。至扶養權利人對於其不能維持生活而無謀生
        能力之原因是否有過失，則可不問。本件原告甲○○因
        夫李潤澤車禍事故死亡，其須獨立扶養子丙○○、丁○○、戊○○等三人，彼三人現為西園國民小學六年級、
        四年級、二年級學生，三人均由母甲○○獨立扶養，為
        低收入戶，有原告提出之在學證明書與低收入戶證明卡
        可按。再原告甲○○因需家庭收入，另向台北市萬華區
        公所申請以工代賑，依實際到工天數每日代賑扶助金
        500 元，而該以工代賑方式分派工作係公法上救助關係
        ，尚非勞動基準法所指私法勞僱關係定義下之工作或工
        資關係，有原告提出之該區公所函文可證，因之，甲○○每月每日到工亦僅一萬五千元，並無其他工資報酬來
        源，且非長期固定工作。是應認原告甲○○無法維持生
        活且無法期待其工作，伊請求被告給付扶養費，應屬有
        據。
      3.原告甲○○係四十七年一月十四日生，有戶籍謄本可證
        於本件事故發生時為四十四歲，依內政部公布之九十年
        台北市女性簡易生命表（被證十二），平均餘命為
        39.15年，受扶養年限按三十九年計算。按九十二年度
        扶養親屬寬減額每人每年為74, 000元，依霍夫曼計算
        法一次給付金額為1,576,887元（74,000×21.00000000
        =1,576,886.85，四捨五入）
（四）原告甲○○請求賠償非財產損害2,000,000元：
　　　原告甲○○因系爭車禍，中年喪夫，須獨立扶養幼子三人
  　　，為低收入戶，現以工代賑在台北市萬華區公所任職，生
   　 活清苦，而被告為一般勞工，固定年收入九萬多元，有被
　　　告提出之財稅證明可證（見被證十五），收入不豐，尚處
　　　於負債狀況，被告為家中獨子，須扶養雙親，衡量兩造身
 　　 分、地位與生活狀況，認被告應賠償八十萬元為適當。
（五）以上合計為：2,629,163元（16,726+235,550+1,576,887+
      800,000= 2,629,163）。
II、原告丙○○部分：
（一）原告丙○○請求賠償扶養費800,000元：
　　　原告丙○○為八十一年十月二日出生，有低收入成員表可
  　　證，於系爭事故發生時為九歲，距成年尚有十一年，可受
　    扶養年限為十一年，九十二年度扶養親屬寬減額每人每年
      為74,000元，其扶養費用依霍夫曼計算法計算一次給付金
      額為635,668元（74,000×8.00000000=635,668）。原告
      芳莉涵為丙○○母親須負擔二分之一，即317,834元（
      635,668÷2=317,834 )。
（二）原告丙○○請求非財產上損害2,000,000元：
　　　原告丙○○為被害人李潤澤長子，現在西園國小就六年級
  　　，幼年失怙，頓失依靠，賴母親甲○○扶養，生活清苦，
   　 被告為一般勞工，收入不豐，尚處於負債狀況，又家中獨
      子，須扶養雙親，衡量兩造身分、地位與原告丙○○精神
      痛苦程度及生活狀況，認被告應賠償八十萬元為適當。
（三）以上合計為：1,117,834元（317,834+800,000=1,117,834
      ）。
III、原告丁○○部分
（一）原告丁○○請求賠償扶養費960,000元：
　　　原告丁○○於八十四年二月十七日出生，於系爭車禍事故
　　　發生時為七足歲，距成年有十三年，可受扶養年限為十三
  　　年，九十二年度扶養親屬寬減額每人每年為74,000元，系
　    爭扶養費用如依霍夫曼計算法計算一次給付金額為
　　　726,767元（74,000×9.00000000=726,766.68，四捨五入
      ）。原告甲○○為其母親應分擔一半扶養費，即363,384
      元（726,767÷2=363,383.5）。
（二）原告丁○○請求賠償非財產損害賠償2,000,000元：
　　　原告丁○○為被害人李潤澤次子，幼年喪父，現為西園國
  　　小四年級學生，賴母親甲○○獨立扶養，生活清苦，被告
　    為一般勞工，收入不豐，尚處於負債狀況，又家中獨子，
      須扶養雙親，衡量兩造身分、地位與原告丙○○精神痛苦
      程度及生活狀況，認被告應賠償八十萬元為適當。
（三）以上合計為：1,163,384元（363,384+800,000=1,163,384
      ）。
Ⅳ、原告戊○○部分：
（一）原告戊○○於八十六年六月二十四日出生，於系爭事故發
      生時為四足歲，距成年有十六年，可受扶養年限為十六年
      ，九十二年度扶養親屬寬減額每人每年為74,000元，系爭
　　　扶養費用如依霍夫曼計算法計算一次給付金額為853.693
　　　元（74,000×11.00000000=853,692.91，四捨五入）原告
  　　甲○○為其母親應分擔一半扶養費，即426,847元（
    　853,693 ÷2=426,846.5，四捨五入）。
（二）原告戊○○請求賠償非財產損害賠償2,000,000元：
　　　原告戊○○為被害人李潤澤三子，現就讀西園國小二年級
  　　學生，幼年喪父，賴母親甲○○扶養，生活清苦，被告為
　    一般勞工，收入不豐，尚處於負債狀況，又家中獨子，須
      扶養雙親，衡量兩造身分、地位與原告丙○○精神痛苦程
      度及生活狀況，認被告應賠償八十萬元為適當。
（三）以上合計為1,226,847元（426,847+800,000=1,226,847）
      。
Ⅴ、原告乙○○部分
（一）原告乙○○請求賠償扶養費1,120,000元：
　　　原告乙○○為李潤澤之父，係伊直系血親尊親屬。依民法
  　　第一千一百十七條第二項規定，直系血親尊親屬不適用同
    　條第一項受不扶養權利人以不能維持生活與無謀生能力為
      限。其於系爭事故發生時為八十二足歲，依台北市男性簡
      易生命表，平均餘命八點九四年，可受扶養年限為九年，
      九十二年度扶養親屬寬減額每人每年為74,000元，系爭扶
      養費用依霍夫曼計算法計算一次給付金額為538,593元（
      74,000×7.00000000= 538,592.92，四捨五入）。又夫妻
　　　之一方與他方父母同居者，應負扶養義務，民法第一千一
  　　百十四條第二款著有規定，原告乙○○與媳即原告甲○○
    　同居，戶籍謄本可證（見原證一）應分擔二分之一，即
    　269,297元（538,593÷2=269,296.5）。
（二）原告乙○○請求賠償非財產損害賠償2,000,000元：
　　　原告乙○○為被害人李潤澤之父，老年喪子，精神至感痛
  　　苦，賴媳甲○○扶養，被告為一般勞工，收入不豐，尚處
　　　於負債狀況，又家中獨子，須扶養雙親，衡量兩造身分、
　　　地位與原告丙○○精神痛苦程度及生活狀況，認被告應賠
  　　償八十萬元為適當。
（三）以上合計為1,069,297元（269,297+800,000=1,069,297）
      )。
六、被告抗辯：被害人李潤澤對系爭事故發生與有過失，原告等
    人應承擔此項過失，且造成伊擋風玻璃等受損，修理費用花
    費34,000元，應扣減原告等賠償金額。按在設有行人穿越道
    、人行天橋或人行地下道者，必須經由行人穿越道、人行天
    橋或人行地下道穿越，不得在其一百尺範圍內穿越道路，道
    路交通安全規則第一百三十四條第一項第一款定有明文。本
    件道路交通事故調查報告表所載，肇事現場往北方向二十四
    二公尺、往南方向五十六點八公尺處各設有行人穿越道，李
    潤澤無不能注意情事，欲穿越馬路而未行經行人穿越道直接
    由東往西方向欲穿越該路段，致被告煞車不及閃避而撞及對
    向車道包楊瑞錦之機車，被告固未注意車前狀況，而李潤澤
    未依規定行走行人穿越道，同為肇事原因，且為主要原因，
    而與有過失，以百分比計算，李潤澤具百分之七十，被告為
    百分之三十。被害人李潤澤之過失，要由原告等人承擔。又
    因李潤澤具有百分之三十過失，造成被告車輛受損支付修理
    費用花費34,000元，依此比例計算，原告等人應共同負擔
    10,200元（34,000×30%=10,200），由原告五人平均分擔各
    為2,040元（10,200÷5=2,040）。是故被告應賠償原告甲○○786,709元〈（2,629,163元×30%）-2,040=786,709〉，
    被告應賠償原告丙○○333,310元〈（1,117,834×30%）-
    2,040==333,310〉。被告應賠償原告丁○○347,110元〈（
    1,163,834×30%）-2,040=347,110元〉。被告應賠償原告戊○○366,014元〈（1,226,847×30%）-2,040=366,014〉。
    被告應賠償原告乙○○318,749元〈（1,069,297×30%）-
    2,040=318,749〉。
七、綜上所述，原告主張被害人李潤澤因被告駕駛車輛未採行隨
    時注意煞車情形，致李潤澤撞及系爭汽車而身故，被告應負
    賠償責任等情，應為可取。被告抗辯李潤澤對系爭事故發生
    具有過失，並主張抵銷被告因李潤澤過失造成其車輛之損失
    ，亦屬有據。從而，原告本於侵權行為法律關係，請求被告
    賠償原告甲○○786,709元、原告丙○○333,310元、原告丁○○347,110元、原告戊○○366,014元、原告乙○○
    318,749元，暨均自起訴狀繕本送達翌日起即九十三年七月
    十七日起至清償日止，按年息百分之五計算之利息，為有理
    由，應予准許。逾此範圍，為無理由，不應准許。
八、兩造告陳明願供擔保，聲請宣告假執行及免為假執行，經核
    原告勝訴合於法律規定，爰分別酌定相當擔保金額准許之。
    至原告敗訴部分，其假執行聲請失其依據，併予駁回，附此
    敘明。
九、結論：本件原告之訴為一部有理由、一部無理由，依民事訴
    訟法第七十九條、第三百九十條第二項、第三百九十二條第
    二項，判決如主文。
中　　華　　民　　國　　94　　年　　6　　 月　　21  　日
                  民事第三庭    法　官　李維心
以上正本係照原本作成
如對本判決上訴，須於判決送達後20日內向本院提出上訴狀
中　　華　　民　　國　　94　　年　　6　　 月　　21　　日
                    　　　　　　書記官　林梅珍
